臺灣臺南地方法院民事判決　　　　　　　 95年度訴字第529號
原　　　告　甲○○
訴訟代理人　郁旭華律師
訴訟代理人　王燕玲律師
被　　　告　壬○○
　　　　　　丙○○
　　　　　　庚○○
　　　　　　丁○○
　　　　　　乙○○
　　　　　　戊○○
兼上列六人
訴訟代理人　己○○　　住臺南市.
被　　　告　辛○○　　住臺南市.
訴訟代理人　裘佩恩律師
上列當事人間請求確認買賣關係不存在事件，經本院於民國96年
4月4日言詞辯論終結，判決如下：
    主  文
確認原告對於本院九十三年度執字第一六九五九號給付借款強制
執行事件所拍賣坐落臺南市○○區○○段一○○一地號土地如附
圖所示編號A1部分、面積十七點四四平方公尺土地，有優先購買
權存在。
被告辛○○應將前項土地自臺南市○○區○○段一○○一地號土
地辦理分割，並應將分割出之前項土地於民國九十五年四月四日
以拍賣為原因所為之所有權移轉登記予以塗銷。
原告其餘之訴駁回。
訴訟費用由被告負擔十分之二即新台幣貳仟貳佰參拾貳元，餘新
台幣捌仟玖佰貳拾捌元由原告負擔。
    事實及理由
一、按訴狀送達後，原告不得將原訴變更或追加他訴；但請求之
    基礎事實同一、擴張或減縮應受判決事項之聲明者或不甚礙
    被告之防禦及訴訟之終結者，不在此限，民事訴訟法第255
    條第1項第2、3、7款定有明文。本件原告起訴原求為判決：
    本院93年度執字第16959號強制執行事件，就坐落臺南市○○區○○段1001地號土地（下稱系爭土地）如臺南市安南區
    地政事務所民國95年8月1日土地複丈成果圖（下稱附圖）所
    示編號A1、A2部分，所為拍賣之買賣關係不存在，嗣於訴訟
    繫屬中之95年9月1日具狀更正暨追加聲明求為判決：（一）
    確認原告與被告壬○○、丙○○、己○○、丁○○、庚○○
    、乙○○、戊○○間，就系爭土地如附圖所示編號A1部分，
    面積17.44平方公尺，及如附圖所示編號A2部分，面積60.46
    平方公尺土地，有優先購買權存在；（二）被告辛○○應將
    如附圖所示編號A1、A2部分土地自系爭土地辦理分割，並將
    分割出之如附圖所示編號A1、A2部分土地於95年4月4日以拍
    賣為原因而為之所有權移轉登記應予塗銷。核其追加與請求
    之基礎事實均屬主張就系爭土地如附圖所示A1、A2部分存有
    優先購買權之事實，且不甚礙訴訟之終結，依前開規定，應
    予准許。
二、次按確認之訴，非原告有即受確認判決之法律上利益者不得
    提起，民事訴訟法第247條第1項定有明文。所謂即受確認判
    決之法律上利益，係指法律關係之存否不明確，原告主觀上
    認其在法律上之地位有不安之狀態存在或受侵害之危險，而
    此種不安之狀態或危險，能以確認判決除去者而言。查本件
    原告主張其就系爭土地如附圖所示編號A1、A2部分土地有優
    先承買權，惟為被告所否認，且本院於93年度執字第16959
    號強制執行事件拍賣系爭土地之拍賣程序中亦未通知原告得
    優先承買，致原告優先承買權人之地位受有侵害之危險，而
    此種受侵害之危險，能以確認判決除去，則原告提起本件確
    認之訴以排除此項危險，即有確認利益，先予敘明。
三、原告起訴主張：
（一）於77年間，坐落臺南市○○區○○段1000地號土地（重測
      前地號為公親寮段149-13地號）係被告壬○○、庚○○共
      有；系爭土地則為被告壬○○、己○○、丙○○、丁○○
      、庚○○及乙○○、戊○○（下稱被告己○○等7人）之
      父鄭順天共有。當時因原告在上述2筆土地附近從事農務
      ，遂就近向上述土地所有權人承租1000地號土地全部及系
      爭土地如附圖所示編號A1、A2部分，原告並於系爭土地如
      附圖所示A1部分出資興建農舍乙棟（下稱系爭房屋），作
      為牛舍及停放牛車、置放農具等使用。因原告與出租人間
      有親屬關係，故並未訂立書面租約，租金約定每年新台幣
      （下同）5, 000元，於年頭給付，租期則為不定期。易言
      之，原告就上述1000地號土地全部及系爭土地如附圖所示
      A1 、A2部分，有租地建屋之不定期租約存在迄今。
（二）按基地出賣時，承租人有依同樣條件優先購買之權。前項
      優先購買權人，於接到出賣通知後10日內不表示者，其優
      先權視為放棄。出賣人未通知優先購買權人而與第三人訂
      立買賣契約者，其契約不得對抗優先購買權人。又，租用
      基地建築房屋，出租人出賣基地時，承租人有依同樣條件
      優先承買之權。前項情形，出賣人應將出賣條件以書面通
      知優先承買權人。優先承買權人於通知達到後10日內未以
      書面表示承買者，視為放棄。出賣人未以書面通知優先承
      買權人而為所有權之移轉登記者，不得對抗優先承買權人
      ，土地法第104條及民法第426條之2分別定有明文。而強
      制執行法上之拍賣為買賣之一種，即以債務人為出賣人，
      拍定人為買受人，故仍有上開規定之適用（最高法院85年
      台上字第2678號判決參照）。上開規定旨在使基地與基地
      上之房屋合歸一人所有，以盡經濟上之效用，並杜紛爭（
      最高法院65年台上字第530號判例參照）。又，實務上咸
      認上述優先承買權具有物權之效力（最高法院67年台上字
      第479號判例參照），為物權之先買權，先買權人於該不
      動產出賣於第三人時，有權向不動產所有人以意思表示，
      使其負有移轉其不動產於自己，而自己負有支付所有人原
      與第三人所約定代價之義務，故亦為形成權之一種。此形
      成權之行使，須以行使時所有人與第三人間有買賣契約之
      存在為要件（最高法院67年5月23日第五次民事庭總會決
      議參照）。因之，優先購買權人請求確認其就系爭土地有
      優先購買權，命買受人塗銷已為之所有權移轉登記，委無
      不合（最高法院65年台上字第2701號判例參照）。查本件
      原告就系爭土地如附圖所示編號A1、A2部分，有租地建屋
      之法律關係存在，業如前述，是依上開實務見解，原告就
      系爭土地如附圖所示編號A1、A2部分土地，應有依相同條
      件優先承買之權。惟系爭土地於業經鈞院93年度執字第16
      959號強制執行程序拍賣，並經被告辛○○以3,760,000元
      買受，然鈞院並未通知原告行使優先承買權，則被告辛○○縱已因拍賣而取得系爭土地所有權全部並辦妥移轉登記
      ，惟就原告應有優先承買權之系爭土地如附圖所示A1、A2
      部分，仍不得據此對抗原告。從而，原告即得請求確認就
      系爭土地如附圖所示A1、A2部分有優先購買權存在，被告
      應塗銷於95年4月4日以拍賣為原因而為之所有權移轉登記
      應予塗銷。
（三）又按地政機關在土地登記作業實務上認為塗銷土地特定部
      分之所有權移轉登記，須先辦理該特定部分之分割登記後
      ，始得為之，即辦理土地之分割登記乃塗銷土地特定部分
      所有權移轉登記之前提要件，易言之，土地分割登記係為
      達塗銷土地特定部分所有權移轉登記之部分請求，則原告
      乃請求被告辛○○應將系爭土地如附圖所示編號A1、A2部
      分自系爭土地辦理分割，並將分割出之土地於95年4 月4
      日以拍賣為原因而為之所有權移轉登記應予塗銷。
（四）並聲明：(1)確認原告與被告壬○○、丙○○、己○○、丁○○、庚○○、乙○○、戊○○間，就坐落臺南市○○區
      ○○段1001地號如附圖所示編號A1部分，面積17.44平方
      公尺及編號A2部分，面積60.46平方公尺土地，有優先購
      買權存在。(2)被告辛○○應將上開A1、A2部分土地自前項
      公親段1001地號土地辦理分割，並將分割出之土地於95
      年4月4日以拍賣為原因而為之所有權移轉登記應予塗銷。
四、被告辛○○則以：
（一）土地法第104條第1項後段所謂房屋出賣時，基地所有權人
      有依同樣條件優先購買之權，係指基地出租之情形而言，
      其基地係被占用者，自無該條項之適用（最高法院49年台
      上第1546號判例參照）。又土地法第104條係規定租用基
      地建築房屋之承租人，於出租人之基地出賣時，有優先承
      買權，其出租人於承租人之房屋出賣時，有優先購買權，
      旨在使基地與基地上之房屋合歸一人所有，以盡經濟上之
      效用，並杜紛爭，如基地承租人於基地上根本未為房屋之
      建築者，當無該條規定之適用（最高法院65年台上字第53
      0號判例參照）。
（二）土地法第104條規定之優先購買權，因具物權追及效力，
      為使法律關係早日安定，避免日後產生糾紛而損及出賣人
      、買受人及優先購買權人之權利，第2項乃規定通知程序
      及其法律效果。同法第34條之1規定之他共有人優先承購
      權，因僅具債權效力而無追及性，故未就通知之程序及法
      律效果為規定，僅於第4項規定他共有人有優先承購權。
      惟因亦將涉及共有人及買受人之權利保障，執行法院除應
      於第一次拍賣時，以書面通知他共有人外，並應於拍定後
      限期通知他共有人優先承購，以杜爭議。倘執行法院未予
      通知，因第34條之1並未規定他共有人行使優先承購權之
      程式及期間，參酌最高法院65年台上字第853號、66年台
      上字第1530號判例意旨，他共有人於法院核發權利移轉證
      明書與拍定人，即發生物權變動效力前，自得隨時行使其
      優先承購權（臺灣高等法院暨所屬法院94年法律座談會民
      事執行類提案第21號審查意見參照）。
（三）強制執行法上之拍賣，應解釋為買賣之一種，即拍定人為
      買受人，而以拍賣機關代替債務人立於出賣人之地位。故
      出賣人於出賣時所應踐行之程序，例如依耕地三七五減租
      條例第15條規定，應將買賣條件以書面通知有優先承買權
      之承租人，使其表示意願等等，固無妨由拍賣機關為之踐
      行，但此究非強制執行法第12條所謂執行時應遵守之程序
      ，縱令執行法院未經踐行或踐行不當，足以影響於承租人
      之權益，該承租人亦祇能以訴請救濟，要不能引用該條規
      定為聲請或聲明異議（最高法院49年台抗字第83號判例參
      照）。
（四）查本件原告據以起訴請求之法律關係，係原告與被告己○○等7人間存在合法生效之基地租賃契約；惟被告否認之
      。原告非但無與被告己○○等7人訂定租賃契約，亦無給
      付任何租金，更無指明租賃範圍如何，原告既於系爭土地
      上建造系爭房屋，復又未與土地所有權人簽訂不動產租賃
      契約，即屬無權占有，依前述最高法院判例意旨，即無土
      地法第104條之適用。另被告己○○於系爭土地強制點交
      時曾簽立保證書，以換取遲延搬遷，該保證書上保證系爭
      土地無第三人主張權利，現又於本件陳稱與原告間有租賃
      關係，前後不一，顯有圖利偽證之嫌。本件原告既與被告
      己○○等7人間無租賃關係存在，其提起本件訴訟自屬無
      理由，應予駁回。
（五）並聲明：原告之訴駁回。
五、被告己○○等7人之陳述：
    伊等於77年間將系爭土地部份出租予原告，出租之範圍除系
    爭房屋坐落位置外，還包括該農舍到馬路間的空地，租金一
    年5,000元，都在每年年頭收取。
六、本件經協議並簡化爭點，兩造不爭執事項及爭執要點如下：
（一）兩造不爭執事項：
      (1)系爭土地原為被告己○○等7人共有，其中被告壬○○
        、丙○○、己○○、丁○○應有部分各10分之1，庚○○應有部分20分之7，乙○○、戊○○應有部分各8分之
        1 。系爭土地及其上2建號即門牌號碼台南市公親寮16
        之1號建物（原為被告己○○所有）經本院93年度執字
        第16959號強制執行事件於95年2月6日進行特別拍賣程
        序，由被告辛○○以新台幣4,165,000元得標（其中系
        爭土地價金為3,760,000元，2建號建物價金為405,000
        元），被告辛○○於95年3月1日繳納全部價金完畢，經
        本院於95年3月2日核發不動產權利移轉證書，被告辛○○於95年3月14日收受上開不動產權利移轉證書，並於
        95 年4月4日辦理所有權移轉登記完畢。
      (2)原告主張為其所有未辦保存登記之系爭房屋坐落臺南市
        安南區○○段1000地號及系爭土地上，其中占有系爭土
        地位置、面積如附圖所示編號Ａ1部分，面積17.44平方
        公尺。
      (3)原告主張其原向被告己○○等人承租部分為如附圖所示
        編號Ａ1部分，面積17.44平方公尺，及編號Ａ2部分面
        積60. 46 平方公尺，編號Ａ2部分為空地。
      (4)在被告辛○○得標買受之前，系爭土地上即有門牌號碼
        臺南市公親寮16之1號、臺南市○○路○段156號、臺南
        市○○路○段162號、無門牌號碼一層樓鐵皮屋、無門牌
        號碼石綿瓦造平房及上開第2點之系爭房屋。上開地上
        建物除系爭房屋之外，其餘均為被告辛○○所有。
（二）兩造爭執要點：
      (1)原告就上開1001地號土地上如附圖所示編號A1及A2部分
        土地，是否有優先承買權？
      (2)原告請求被告辛○○將上開如附圖所示編號A1及A2部分
        土地辦理分割，是否有理由？
七、原告主張其於77年間以每年租金5,000元之代價向被告己○○等7人承租系爭土地如附圖所示編號Ａ1、Ａ2部分土地，
    且於編號Ａ1部分土地上蓋有系爭房屋，原告於系爭土地出
    賣時，有依相同條件優先購買之權等語，惟為被告辛○○所
    否認，並辯稱：系爭房屋非原告興建，原告並未承租系爭土
    地如附圖所示編號A1、A2部份之土地，自無優先購買權可言
    等語。經查：
（一）原告主張其自77年間先向被告己○○表示欲承租系爭土地
      ，由被告己○○與其他共有人壬○○、己○○、丙○○、
      丁○○、庚○○及鄭順天（被告乙○○、戊○○之父）接
      洽後，將系爭土地如附圖所示編號A1、A2部分，以每年5,
      000元代價出租予原告，核與被告己○○所稱，伊於77 年
      間出租系爭土地之部份予原告，出租範圍除系爭房屋坐落
      位置外，還包括該農舍到馬路間的空地，租金一年5,000
      元，都在每年年頭收取，其他共有人也有同意等語相符，
      則原告主張其與被告己○○等7人間就系爭土地如附圖所
      示編號A1及A2部分應認有租賃關係存在等語，應堪採信。
      雖被告辛○○辯稱，系爭房屋為被告己○○所興建，原告
      與被告己○○等7人間就系爭土地如附圖所示編號A1及A2
      部分並無租賃關係存在云云，並舉證人陳笛艇、鄭梅玉及
      鄭興茂之證言為據，惟查被告辛○○所舉之證人陳笛艇、
      鄭梅玉及鄭興茂之證述，均係證稱系爭房屋興建時未在現
      場看過原告，故認為系爭房屋應係被告己○○所興建等語
      （見本院96年1月11日言詞辯論筆錄），惟究其所述，係
      以未在系爭房屋興建現場看過原告，故推論系爭房屋為己○○所興建，核均係屬證人個人主觀上臆測之詞，尚難採
      為對被告辛○○有利之證言，被告辛○○據此辯稱系爭房
      屋為被告己○○所興建、原告未向被告己○○等7人承租
      系爭土地云云，自不可採信。
（二）按土地法第104條規定租用基地建築房屋之承租人，於出
      租人之基地出賣時，有優先承買權，其出租人於承租人之
      房屋出賣時，有優先購買權，旨在使基地與基地上之房屋
      合歸一人所有，以盡經濟上之效用，並杜紛爭，如基地承
      租人於基地上根本未為房屋之建築者，當無該條規定之適
      用（最高法院65年台上字第530號判例、70年度台上字第
      4312號判決意旨參照）。查本件原告就系爭土地如附圖所
      示編號A1、A2部分土地雖與被告己○○等7人有租賃關係
      存在，然其僅於編號A1部分土地上建築房屋，系爭土地如
      附圖所示編號A2部分土地既未為房屋之建築，揆諸上開意
      旨及土地法第104條之立法目的，原告應僅就系爭土地如
      附圖所示編號A1部分有優先購買權，就編號A2部分土地則
      無土地法第104條之優先購買權可言。故原告請求確認系
      爭土地如附圖所示編號A1部分、面積17點44平方公尺土地
      ，有優先購買權存在，應認有理由，至於其另請求就系爭
      土地如附圖所示A2部分、面積60點46平方公尺土地有優先
      購買權存在，則無理由。
（三）次按基地出賣時，地上權人、典權人或承租人有依同樣條
      件優先購買之權。房屋出賣時，基地所有權人有依同樣條
      件優先購買之權。其順序以登記之先後定之。前項優先購
      買權人，於接到出賣通知後十日內不表示者，其優先權視
      為放棄。出賣人未通知優先購買權人而與第三人訂買賣契
      約者，其契約不得對抗優先購買權人，土地法第104條定
      有明文。又強制執行法上之拍賣為買賣之一種，係以拍賣
      機關代替債務人立於出賣人之地位，即以債務人為出賣人
      ，拍定人為買受人，仍有上開規定之適用（最高法院85年
      度台上字第2678號判決參照），是出賣人於出賣時，所應
      踐行之通知程序，得由拍賣機關代為踐行，則本件拍賣自
      應依土地法第104條規定，通知原告是否依同一條件優先
      承購。查系爭土地經本院93年度執字第16959號強制執行
      事件查封進行拍賣，於95年2月6日進行特別拍賣程序，由
      被告辛○○以3,760,000元得標，在拍定之前，被告己○○曾於94年10月26日具狀異議表示系爭房屋為甲○○所有
      ，拍定之後，本件原告亦曾於95年2月13日具狀向本院執
      行處承辦股表示其願優先購買系爭1001地號土地，嗣被告
      辛○○於95年3月1日繳納全部價金完畢，經本院於95年3
      月2日核發不動產權利移轉證書，被告辛○○於95年3月14
      日收受上開不動產權利移轉證書，並於95年4月4日辦理所
      有權移轉登記完畢，此經本院依職權調取93年執字第1695
      9號民事執行事件卷宗核閱屬實。依上所述，原告既與被
      告己○○等7人間就系爭土地如附圖所示編號A1部分土地
      有租地建屋之租賃關係存在，且於系爭土地強制執行程序
      拍定後，原告亦具狀向本院民事執行處表示行使優先承買
      權，則被告己○○等7人與被告許辛○○間就系爭土地所
      訂立之（拍賣）買賣契約，其中就系爭土地如附圖所示編
      號A1部分自不得對抗具有優先購買權之原告。
（四）復按土地法第34條之1第4項之優先購買權，係屬債權性質
      ，同法第104條第2項及耕地三七五減租條例第15條第3項
      之優先購買權，具有相對的物權之效力（最高法院66年台
      上字第1530號、68年台上字第3141號判例意旨參照）。又
      按耕地出租人出賣耕地時，如不依耕地三七五減租條例第
      15條第1、2項所定出賣條件，以書面通知承租人優先承買
      ，而與第三人訂立契約者，依同條第三項之規定，其契約
      不得對抗承租人。所謂不得以其契約對抗承租人，係指該
      項以買賣為原因而成立之移轉物權行為，對於承租人不生
      效力而言（最高法院49年台上字第2385號判例參照），準
      此，土地法第104條之優先購買權既具有物權性，故移轉
      所有權之處分行為不得對抗承租人，即對承租人不生效力
      ，從而，優先承買權人自得請求塗銷所有權移轉登記。查
      本件原告既僅就系爭土地如附圖所示編號A1部分有優先承
      買權存在，則被告己○○等7人與被告許辛○○間就系爭
      土地如附圖所示編號A1部分所訂立之（拍賣）買賣契約對
      原告不生效力，而系爭土地性質上又非屬不可分割，應認
      上開拍賣契約僅附圖所示A1部分對原告不生效力，原告亦
      僅得請求塗銷該部分之所有權移轉登記，其餘（拍賣）買
      賣契約之效力則不生影響。
（五）末查，系爭土地拍賣契約既僅如附圖所示編號A1部分對原
      告不生效力，原告即僅得就該部分請求塗銷所有權移轉登
      記，而辦理土地塗銷土地特定部分之所有權移轉登記，須
      先行辦理該特定部分之分割登記後，始得為之（臺灣高等
      法院88年度上更(二)字第450號判決參照），申言之，辦理
      系爭土地之分割登記，乃塗銷系爭土地特定部分所有權移
      轉登記之前提要件，即土地分割登記，係為達塗銷所有權
      移轉登記目的之部分請求，則原告請求被告辛○○就系爭
      土地如附圖所示A1部分土地辦理分割後，塗銷該部分所有
      權移轉登記，應予准許。
八、綜上所述，本件原告為系爭土地如附圖所示編號A1部分土地
    之承租人，並於其上建築房屋，其於系爭土地經強制執行程
    序拍賣時，自得就其租地建屋範圍之土地即系爭土地如附圖
    所示A1部分主張優先購買權，從而，原告依土地法第104條
    優先購買權之規定，請求：（一）確認原告對於本院93年度
    執字第16959號給付借款強制執行事件拍賣原為被告壬○○
    、己○○、丙○○、丁○○、庚○○、乙○○及戊○○所共
    有坐落臺南市○○區○○段1001地號土地如附圖所示編號A1
    部分、面積17.44平方公尺土地，有優先購買權存在；及（
    二）被告辛○○應將上開A1部分土地自上開公親段1001地號
    土地辦理分割，並將分割出之土地於95年4月4日以拍賣為原
    因所為之所有權移轉登記予以塗銷，均有理由，均應予准許
    。至原告逾此範圍之請求，則屬無理由，應予以駁回。
九、本件為判決之基礎已臻明確，兩造其餘之陳述及所提其他證
    據，經本院斟酌後，認為均於判決之結果無影響，亦與本件
    之爭點無涉，自無庸逐一論述，併此敘明。
十、本件訴訟費用包括裁判費7,160元、複丈費及建物測量費4,0
    00元，共計11,160元，爰依民事訴訟法第79條規定，命兩造
    比例負擔，判決如主文第4項所示。
十一、據上論結︰本件原告之訴為一部有理由，一部無理由，依
      民事訴訟法第79條、第85條第1項前段、第87條第1項，判
      決如主文。
中　　華　　民　　國　　96　　年　　4 　　月　　18　　日
                  民事第二庭    法　官　翁金緞
以上正本係照原本作成
如對本判決上訴，須於判決送達後20日內向本院提出上訴狀
中　　華　　民　　國　　96　　年　　4 　　月　　18　　日
                                書記官　張豐榮
